ACORDAO-COMPLETO-2520332

ACÓRDÃO 1352/2022 ATA 21/2022 - PLENÁRIO

VISTOS, relatados e discutidos estes autos, agora em fase de pedido de reexame contra os itens 9.1.1, 9.1.3, 9.5 e 9.6 do Acórdão 3252/2020-TCU-Plenário.
ACORDAM os Ministros do Tribunal de Contas da União, reunidos em Sessão do Plenário, diante das razões expostas pelo Relator, e com base nos arts. 32, 33 e 48 da Lei 8.443/1992, em:
9.1. conhecer do pedido de reexame e, no mérito, dar-lhe provimento parcial, para excluir o item 9.6 do Acórdão 3252/2020-TCU-Plenário, mantendo-se os demais;
9.2. dar ciência da presente deliberação à recorrente.

Pedido de reexame contra recomendações expedidas com vistas ao aprimoramento do controle sobre o mercado de capitais.

Comissão de Valores Mobiliários (CVM).

3. Recorrente: Comissão de Valores Mobiliários (CVM) (29.507.878/0001-08).

Ministro Augusto Nardes.

13.1. Ministros presentes: Ana Arraes (Presidente), Walton Alencar Rodrigues, Augusto Nardes (Revisor), Aroldo Cedraz, Bruno Dantas, Jorge Oliveira e Antonio Anastasia.
13.2. Ministros-Substitutos presentes: Marcos Bemquerer Costa, André Luís de Carvalho e Weder de Oliveira.

ACORDAO-COMPLETO-2555039

Acórdão de Relação 2263/2022 - Plenário

Acórdão de Relação

VITAL DO RÊGO

Ministro Raimundo Carreiro.

Trata-se de pedido de reexame apresentado pela Comissão de Valores Mobiliários (CVM) em face de dispositivos do Acórdão 3252/2020-TCU-Plenário, decorrente de auditoria para a verificação da conformidade e dos riscos na regulação e fiscalização do mercado de capitais.
2.	Transcrevo, a seguir, os itens da deliberação recorrida que são objeto do recurso:
"9.1 nos termos do art. 250, inciso III, do Regimento Interno deste Tribunal (RITCU) , c/c art. 11 da Resolução-TCU 315/2020, recomendar à Comissão de Valores Mobiliários a adoção das seguintes medidas associadas a oportunidades de melhoria na atuação da entidade:
9.1.1 promova ações regulatórias especificamente voltadas às companhias abertas que ostentam a qualidade de empresas estatais federais (itens 449 a 454) , inclusive, mediante o incremento do regime de cooperação que mantém com o Tribunal de Contas da União, por exemplo, a celebração de convênio de cooperação com o objetivo de implementar ações de controle conjunto sobre as sociedades de economia mista federais   que ostentam a qualidade de companhias abertas (item 22.1 do tópico IX do Relatório) ;
9.1.3 promova ações regulatórias, incluindo ações de supervisão, voltadas especificamente às operações de reorganização societária que tenham a companhia aberta BNDESPAR como sócia com participação relevante ou cujas companhias envolvidas sejam coligadas ao BNDESPAR (item 543 do RA) e ações regulatórias voltadas especificamente às operações de emissão privada de valores mobiliários conversíveis em ações ou conversão de ações, aumentos de capital por subscrição privada e transações com partes relacionadas que tenham a companhia aberta BNDESPAR como sócia com participação relevante ou cujas companhias envolvidas sejam coligadas ao BNDESPAR ou, ainda, que tenham sido estruturadas com a participação ou a interveniência do BNDESPAR, inclusive, mediante o incremento do regime de cooperação que mantém com o Tribunal de Contas da União, com o objetivo de implementar ações de controle conjunto (item 22.3 - idem) ;
 (...) 
9.5 nos termos do art. 9º da Resolução-TCU 315/2020, dar ciência à CVM de que a sonegação de informações ao Tribunal de Contas da União mediante aposição de tarjas em trechos de documentos contraria o disposto no art.42 da Lei 8.443/92 (item 23.7 - idem) ;
9.6 nos termos do art. 9º, inciso II, da Resolução-TCU 315/2020, dar ciência ao Corregedor-Geral da União sobre o fato descrito no item 428.12 do Relatório de Auditoria ora apreciado (item 23.5 - idem) ;
 (...) ".
3.	Na análise preliminar de admissibilidade, a Secretaria de Recursos (Serur) propôs que o recurso não seja conhecido, no entendimento de que os pontos atacados não geraram sucumbência à CVM, uma vez que se referem a medidas de natureza meramente sugestiva ou informativa.
4.	Mesmo não tirando a razão da unidade técnica, decidi conhecer do recurso, por cautela, ponderando que os assuntos que cercam o funcionamento da CVM ainda mereciam mais atenção do TCU.
5.	Assim, a Serur passou à instrução de mérito, na qual propõe a negativa de provimento ao recurso, embora insista na sua posição inicial pela inadmissibilidade, conforme adiante:
	" (...) 
EXAME TÉCNICO
Delimitação da análise 
13.Constituem objetos desta instrução verificar se:
	13.1. as recomendações realizadas à CVM por meio dos subitens 9.1.1 e 9.1.3 do acórdão recorrido são ilegais e interferem na autonomia da entidade; 
	13.2. os comandos descritos nos subitens 9.5 e 9.6 são ilegais; e
	13.3. as alegações recursais da recorrente são procedentes e conduzem à alteração do acórdão recorrido.   
Mérito
Das razões recursais
14.	No essencial, a recorrente alega a necessidade de tornar sem efeito o (s) : 
	14.1. subitens 9.1.1 e 9.1.3 do acórdão impugnado, uma vez que as medidas consignadas nesses subitens ferem a autonomia da CVM, dentro do contexto da discricionariedade técnica inerente ao seu regime jurídico, conforme previsto na Constituição Federal, na lei e nos regulamentos específicos;
	 14.2. subitem 9.5 do acórdão recorrido, haja vista que a aposição de tarjas em trechos de documentos apresentados à equipe de auditoria do TCU não constitui sonegação de informações por parte da CVM à Corte de Contas, mas cumprimento ao dever de sigilo bancário previsto em lei; e 
	14.3. subitem 9.6 do acórdão recorrido, considerando que a medida consignada nesse subitem viola flagrantemente o disposto no art. 11, § 2º, inciso IV, da Lei 10.480/2002. 
15.Com base nessas alegações, a recorrente pede o provimento do recurso e que sejam tornados sem efeitos os subitens 9.1.1, 9.1.3, 9.5 e 9.6 do Acórdão 3252/2020-TCU-Plenário. 
Análise
16.	Não procede a alegação da recorrente de que as recomendações consignadas nos subitens 9.1.1 e 9.1.3 do acórdão recorrido ferem a autonomia da CVM, dentro do contexto da discricionariedade técnica inerente ao seu regime jurídico, consoante previsto na Constituição Federal, na lei e nos regulamentos específicos, pelos seguintes fundamentos (subitem 14.1, retro) :  
	16.1. as recomendações em comento têm natureza colaborativa e não mandamental que apresenta ao destinatário oportunidade de melhoria na implementação de suas atividades, cabendo à recorrente avaliar a conveniência e a oportunidade de implementá-las, conforme definido no art. 11 da Resolução TCU 315/2020; 
	16.2. a recorrente continua com a liberdade regulatória de adotar o modelo de supervisão que melhor atende ao interesse público, com economicidade, eficiência, eficácia e efetividade e que, de fato, minimize os riscos da atividade por ela fiscalizada, inclusive em relação às empresas estatais federais; 
	16.3. as recomendações em comento não interferem na independência da CVM e não impõem subordinação hierárquica à entidade, que continua com o poder discricionário de adotar o modelo de supervisão que melhor atende ao interesse público, assumido com base em conhecimentos técnicos de seus agentes; e  
	16.4. o incremento do regime de cooperação que a CVM mantém com o Tribunal de Contas da União, mediante a celebração de novos convênios ou de assinatura de termo aditivo a convênio vigente, com o objetivo de implementar ações de controle, não se mostra impertinente e foi objeto de pronunciamento favorável da CVM por meio do Ofício 57/2020/CVM/PTE, que assim se manifestou: "25. Pelo exposto, sem prejuízo da constante análise e dos aperfeiçoamentos dos mecanismos de supervisão que a CVM está sempre buscando, entendemos que as propostas de recomendação aqui enfocadas no sentido da criação de ações regulatórias adicionais àquelas atualmente existentes e com foco em empresas estatais e sociedades investidas do BNDESPAR não atenderiam ao interesse público e regulatório sob os cuidados da CVM. De todo modo, a CVM não se oporia a qualquer recomendação voltada ao incremento do regime de cooperação que mantém com o TCU." (peça 95) .
17.	Em relação a essa questão das recomendações, é importante esclarecer que ela foi detidamente analisada pelo relator do processo, conforme trechos abaixo transcritos, extraídos do Voto condutor da deliberação recorrida (peça 97) , restando evidenciada tão somente a preocupação de o TCU contribuir com o aprimoramento do modelo de supervisão adotado pela CVM, sem caráter impositivo e sem interferência indevida na autonomia da entidade, consoante alhures comentado:  
8. Em que pese o elevado número de recomendações propostas, é muito importante frisar que a CVM tem empenhado esforços no constante aprimoramento de seus instrumentos e metodologias de controle do mercado de capitais. Isso não é ignorado pela equipe de auditoria. Entretanto, conforme a própria definição inserta no art. 250, inciso III, do Regimento Interno deste Tribunal, a figura jurídica da recomendação, no âmbito dos processos de controle externo, decorre de 'oportunidades de melhoria de desempenho'.
9. Em outras palavras, as recomendações constituem um meio adotado por este Tribunal para colaborar com o aperfeiçoamento da gestão pública. Sua implementação não é cogente. Depende da avaliação discricionária dos gestores quanto à viabilidade operacional das providências recomendadas ou da adoção de medidas alternativas que produzam os mesmos resultados. Isso foi inclusive anotado no item 1149 do Relatório de Auditoria. 
10. O importante é o esforço conjunto - dos órgãos de controle e da Administração Pública - para melhorar o desempenho, a eficiência e a efetividade da atuação governamental. É isso que se busca com as recomendações propostas. 
11. Faço essas observações especialmente em face dos apontamentos da equipe de auditoria sobre o potencial de aprimoramento dos mecanismos de fiscalização e controle, pela CVM, da atuação dos fundos de investimento, dos agentes autônomos de investimento e dos casos de insider trading. 
12. Isso, é claro, não significa que o mercado de valores mobiliários no Brasil esteja submetido a condições de fiscalização e controle deficientes. As recomendações, repito, visam a aperfeiçoar os sistemas ainda mais. 
13. Entre as verificações obtidas na presente ação de controle, muitas revelam aspectos positivos dos mecanismos de fiscalização e controle do mercado mobiliário, inclusive o empenho da CVM e dos demais órgãos que atuam no aperfeiçoamento de suas atividades fiscalizatórias. (...) 
14. Não obstante os esforços de aprimoramento das ações de fiscalização e controle do mercado de valores mobiliários já empreendidas pela CVM, endosso as recomendações propostas, com o intuito de colaborar para o fortalecimento desse sistema, com os ajustes textuais necessários para melhor clareza e concisão e adequação às eventuais limitações operacionais e jurídicas da Autarquia. 
15. Quanto às demais propostas, acolho-as com os ajustes de forma que entendo necessários. 
16. Por fim, faço incluir na parte dispositiva da presente deliberação a fixação de prazo para que a CVM e o Ministério da Economia informem a este Tribunal sobre as providências adotadas e [os] resultados alcançados em virtude das recomendações ora expedidas ou, em caso de não acolhimento, os esclarecimentos pertinentes. (grifado) 
18.	Diante dessas considerações, conclui-se pela improcedência dessas alegações recursais, devendo, pois, ser rejeitadas.  
19.	Não procede também a alegação de que não houve a sonegação de informações por parte da CVM ao TCU durante a fiscalização tratada neste processo (subitem 14.2, retro) .
20.	Eis os elementos indicadores de que houve sonegação de informações por parte da CVM à equipe de auditoria do TCU, extraídos do Relatório de Fiscalização (peça 92) : 
II.6. Sonegação de informações
413. A administração da entidade, por meio do senhor Alexandre Pinheiro dos Santos, Superintendente-Geral da autarquia, expôs à equipe, desde o início dos trabalhos de fiscalização, sua preocupação a respeito do compartilhamento de informações protegidas por sigilos legais. 
414. O gestor da CVM invocou os sigilos previstos na Lei 6.385/1976, em especial, aquele previsto no § 2º do artigo 8º da Lei, além do sigilo bancário e das operações de mercado de capitais, previsto na Lei Complementar 105/2001, que dispõe sobre o sigilo das operações de instituições financeiras, fiscal, previsto na Lei 5.172/1966 (Código Tributário Nacional) , e empresarial, previsto, entre outras normas, na lei civil.
 415. Comunicou à equipe de fiscalização, ao diretor coordenador da equipe e ao secretário de Controle Externo que, em seu entendimento, algumas informações solicitadas ao longo da auditoria não poderiam ser fornecidas, em virtude da incidência desses vários sigilos. 
416. De fato, ao longo da fiscalização, diversos documentos foram entregues tarjados à equipe de auditoria (por exemplo, peça 25, p. 7; peça 26, p. 3, 4, 5 e 6; peça 27, p. 3, 4 e 5; p. 5, 7, 8, 9, 10, 11, 12 e 16-18; além das peças 29, 30 e 31, com várias seções tarjadas) . 
417. Os primeiros documentos tarjados chegaram em resposta ao quarto ofício de requisição, endereçado ao presidente da autarquia, por intermédio da superintendência geral, que objetivava obter informações relacionadas à atuação da Superintendência de Relações com o Mercado e Intermediários (SMI) . As tarjas foram apostas sobre vários termos de acusação entregues à equipe de fiscalização, cobrindo trechos relativos a quantidades negociadas de valores mobiliários, a preços, a montantes negociados e a número de operações realizadas, mesmo quando não havia menção direta aos titulares dos valores mobiliários (vide, por exemplo, os documentos 19XXX.006130-XX17-31 - peça 26 - e 19XXX.011696-XX17-85 - peça 27) . 
418. A seguir, em resposta ao décimo ofício de requisição (peça 64) , destinado a obter informações da Superintendência de Processos Sancionadores (SPS) , foram entregues à equipe documentos - cópias de termos de acusação - bastante tarjados, como as reproduções abaixo permitem ilustrar: 
418.1. Inquérito Administrativo CVM 15/2009 (peça 28, p. 1) : A Superintendência de Processos Sancionadores ("SPS") , em conjunto com a Procuradoria Federal Especializada ('PFE') junto à Comissão de Valores Mobiliários ('CVM') , vêm, concluída a fase de instrução do Inquérito Administrativo CVM nº 15/2009, instaurado pela PORTARIA/CVM/SGE/Nº 349, de 28 de dezembro de 2009, para apurar 'eventual utilização de informações relevantes ainda não divulgadas ao mercado em negócios realizados com valores mobiliários referenciados ou de emissão da Petróleo Brasileiro S.A. - Petrobras, no período que antecedeu à divulgação do Fato Relevante de 08 de novembro de 2007', apresentar o seu Relatório, consoante o disposto no art. 7º da Deliberação CVM nº 538, de 05 de março de 2008, com proposição final de arquivamento. Reprodução da tabela 19, à fl. 16 (peça 28, p. 16) :
 (...) 
418.2. Relatório n. 2/2017-CVM/SPS/GPS-3: A Superintendência de Processos Sancionadores ('SPS') , em conjunto com a Procuradoria Federal Especializada ('PFE') junto à Comissão de Valores Mobiliários (CVM) , vêm, concluída a fase de instrução do Inquérito Administrativo CVM nº 19957.005388/2017-11, instaurado pela PORTARIA/CVM/SGE/Nº 131, de 30 de maio de 2017, visando à 'apuração de eventual uso indevido de informação privilegiada por parte da JBS S.A. em negócios com contratos de dólar futuro, nos mercados de bolsa e balcão regulados pela CVM, em abril e maio de 2017', ao qual foi anexado o Inquérito Administrativo CVM nº 19957.006589/2017-35, instaurado pela PORTARIA/CVM/SGE/Nº 167, de 18 de julho de 2017, visando à 'apuração de eventual uso indevido de informação privilegiada por parte da Eldorado Brasil Celulose S.A. e da Seara Alimentos Ltda., em negócios com contratos derivativos de dólar, nos mercados de bolsa e balcão regulados pela CVM, em maio de 2017', apresentar o seu Relatório, consoante o disposto nos arts. 5º e 6º da Deliberação CVM nº 538, de 05 de março de 2008, na forma a seguir. Item III.1.3 do relatório, que foi seguido por dezenove páginas em branco contendo a frase "documento excluído conforme despacho de concessão de cópias" (peça 30, p. 9 a 29) :
 (...) 
419. Mesmo após a equipe ter permitido à administração da entidade que preservasse o anonimato das pessoas (item '2.a.2' do ofício de requisição 12; peça 45) , físicas ou jurídicas, envolvidas nas operações de mercado supostamente irregulares, a administração optou por continuar tarjando os documentos. 
420. Internamente, no âmbito da SecexEstataisRJ, a equipe recebeu a orientação de dar prosseguimento à auditoria, uma vez que nem todos os objetivos seriam seriamente prejudicados pelas tarjas apostas pela CVM. 
421. Não obstante, considerando que houve, de fato, sonegação de informações à equipe de fiscalização, a Secretaria optou por formular proposta de representação ao Tribunal de Contas da União, para que seja apurada a legitimidade e a eventual responsabilidade dos gestores pela sonegação de informações.  (grifado) 
21.	Entende a recorrente que, ao tarjar documentos solicitados pela equipe de auditoria do Tribunal, a Autarquia não estaria, de fato, sonegando informações ao TCU. Apregoa que teria agido em conformidade com a Lei Complementar 105/2001, o Decreto 7.724/2012, que regulamenta a Lei 12.527/2011, a jurisprudência do Supremo Tribunal Federal e o termo de cooperação que a CVM mantém com o TCU, que impõem e chancelam a manutenção do sigilo das operações bancárias e do mercado de capitais, em detrimento do 42 da Lei 8.443/1992, o qual deverá ceder diante da Lei Complementar 105/2001, em função da especialidade. 
22.	Com base nesses fundamentos, a recorrente pede que o subitem 9.5 do acórdão recorrido seja tornado sem efeito. 
23.	Não obstante as considerações da recorrente, é preciso reconhecer que a conduta por ela adotada perante a equipe de auditoria do TCU constituiu, sem dúvida, sonegação de informações necessárias ao exercício do controle externo, a cargo do Congresso Nacional, com o auxílio do Tribunal de Contas da União, a teor do art. 71, caput, da Carta Magna. 
24.	Apesar dessa sonegação, o TCU decidiu tão somente dar ciência à CVM "de que a sonegação de informações ao Tribunal de Contas da União mediante aposição de tarjas em trechos de documentos contraria o disposto no art. 42 da Lei 8.443/1992" (subitem 9.5 do acórdão recorrido) .
25.	Não há reparos a fazer à deliberação adotada pelo TCU.
26.	Diferentemente do alegado pela recorrente, é preciso esclarecer que o Decreto 7.724/2012, que regulamenta a Lei 12.527/2011 exclusivamente no âmbito do Poder Executivo federal, não se sobrepõe à Lei 8.443/1992 (Lei Orgânica do TCU) , conforme abaixo indicado:
Art. 1º Este Decreto regulamenta, no âmbito do Poder Executivo federal, os procedimentos para a garantia do acesso à informação e para a classificação de informações sob restrição de acesso, observados grau e prazo de sigilo, conforme o disposto na Lei nº 12.527, de 18 de novembro de 2011, que dispõe sobre o acesso a informações previsto no inciso XXXIII do caput do art. 5º , no inciso II do § 3º do art. 37 e no § 2º do art. 216 da Constituição.
Art. 2º Os órgãos e as entidades do Poder Executivo federal assegurarão, às pessoas naturais e jurídicas, o direito de acesso à informação, que será proporcionado mediante procedimentos objetivos e ágeis, de forma transparente, clara e em linguagem de fácil compreensão, observados os princípios da administração pública e as diretrizes previstas na Lei nº 12.527, de 2011. (grifado) 
27.	Da mesma forma, a Lei 12.527/2011 também não se sobrepõe à Lei Orgânica do TCU, que, no seu art. 42, dispõe expressamente que "Nenhum processo, documento ou informação poderá ser sonegado ao Tribunal em suas inspeções ou auditorias, sob qualquer pretexto." 
28.	Cabe esclarecer, ainda, que não há propriamente dito quebra de sigilo bancário quando dados/informações considerados sigilosos são repassados ao TCU para que, segundo previsão constitucional e legal, se desincumba de suas competências de controle externo. 
29.	Nesse caso, o que se tem é a transferência do sigilo bancário de um órgão da administração (CVM) para outro órgão da administração (TCU) , restando claro que o órgão que recebe os dados/informações se responsabiliza pela manutenção do sigilo bancário, segundo jurisprudência do TCU abaixo transcrita: 
A transferência de dados e informações sigilosos entre órgãos da Administração Pública legalmente qualificados para detê-los não configura quebra de confidencialidade. O dever de sigilo imposto ao detentor original da informação passa também a obrigar o novo detentor, permanecendo resguardadas a intimidade e a vida privada dos envolvidos. (Acórdão 563/2017-TCU-Plenário, Relator Ministro Benjamin Zymler) 
Não se pode opor sigilo bancário e empresarial ao TCU no caso de operações financeiras realizadas com recursos de origem pública, entretanto as informações acessadas devem ter sua publicidade restrita ao Tribunal, não podendo ser compartilhadas com outros órgãos de controle ou mesmo com comissão parlamentar de inquérito, salvo por determinação judicial.  (Acórdão 535/2018-TCU-Plenário, Relator Ministro Augusto Sherman Cavalcanti) 
30.	No mesmo sentido: Acórdão 594/2019-TCU-Plenário, Relator Ministro Walton Alencar Rodrigues; 226/2019-TCU-Plenário, Relator Ministro-Substituto Marcos Bemquerer Costa; 596/2013-TCU-Plenário, relator Ministro José Jorge; 2917/2020-TCU-Plenário, relator Ministro Raimundo Carreiro.   
31.	Neste ponto, cabe transcrever, pela sua importância, os seguintes trechos do Voto condutor do Acórdão 563/2017-TCU-Plenário, alhures anunciado:  
Em exame Solicitação do Congresso Nacional, apresentada a esta Corte por decisão da Mesa Diretora da Câmara dos Deputados, nos termos do inciso VII do art. 71 da Constituição Federal, mediante a qual se requer o envio àquela Casa Legislativa da declaração de bens e rendas do ministro-Chefe da Secretaria de Governo [...] entregue (...) na data da posse do ministro por efeito da Lei 8.730/1993 (peça 1) .
2. Instruindo os autos, a Secretaria de Fiscalização de Pessoal (Sefip) , conquanto considere atendidos os requisitos de admissibilidade pertinentes, sustenta que não compete a este Tribunal prestar a informação solicitada, por estar protegida por sigilo fiscal, que encontra fundamento no inciso X do art. 5º da Constituição Federal de 1988, no art. 198 do CTN e no parágrafo único do art. 5º da Lei 8.730/1993. Observa, aditivamente, que a informação solicitada também não se insere entre as exceções previstas nos incisos I e II do § 1º, bem assim no art. 199 do CTN.
3. O Ministério Público, em divergência, manifesta-se favoravelmente ao deferimento do pleito. Para o Parquet, a prestação das informações solicitadas pela Câmara dos Deputados não equivale, nem poderia equivaler, à infração ao sigilo fiscal, mas sim a transferência - ou antes, a extensão - desse dever de sigilo à Casa receptora; não se cogita, assim, conferir publicidade, divulgação ou circulação de qualquer natureza à aludida declaração de bens e renda.
4. Acrescenta que a hipótese - de resto prevista no art. 1º, § 2º, inciso V, da Lei 8.730/1993 - é análoga àquela apreciada pelo Supremo Tribunal Federal (STF) nas ADIs 2.386, 2.397 e 2.859, alusivas ao sigilo bancário, quando restou reconhecida a constitucionalidade das transferências de dados sigilosos entre órgãos da Administração Pública.
5. Acompanho, por seus fundamentos, o posicionamento do Ministério Público.
6. Embora não se apresentem de forma expressa na Constituição Federal, os sigilos bancário e fiscal integram os direitos à intimidade e à privacidade, estabelecidos no inciso X do art. 5º da Carta, e o direito à inviolabilidade de dados, previsto no inciso XII do mesmo dispositivo:
Art. 5º Todos são iguais perante a lei, sem distinção de qualquer natureza, garantindo-se aos brasileiros e aos estrangeiros residentes no País a inviolabilidade do direito à vida, à liberdade, à igualdade, à segurança e à propriedade, nos termos seguintes:
....................................................................................................................................
X - são invioláveis a intimidade, a vida privada, a honra e a imagem das pessoas, assegurado o direito a indenização pelo dano material ou moral decorrente de sua violação;
....................................................................................................................................
XII - é inviolável o sigilo da correspondência e das comunicações telegráficas, de dados e das comunicações telefônicas, salvo, no último caso, por ordem judicial, nas hipóteses e na forma que a lei estabelecer para fins de investigação criminal ou instrução processual penal.
7. Sem embargo, tais direitos não são absolutos; antes, podem ser restringidos, ou até afastados, em face do interesse público. A lição do Ministro Celso de Mello, do STF, é oportuna:
Não há, no sistema constitucional brasileiro, direitos ou garantias que se revistam de caráter absoluto, mesmo porque razões de relevante interesse público ou exigências derivadas do princípio de convivência das liberdades legitimam, ainda que excepcionalmente, a adoção, por parte dos órgãos estatais, de medidas restritivas das prerrogativas individuais ou coletivas, desde que respeitados os termos estabelecidos pela própria Constituição.
O estatuto constitucional das liberdades públicas, ao delinear o regime jurídico a que estas estão sujeitas - e considerado o substrato ético que as informa - permite que sobre elas incidam limitações de ordem jurídica, destinadas, de um lado, a proteger a integridade do interesse social e, de outro, a assegurar a coexistência harmoniosa das liberdades, pois nenhum direito ou garantia pode ser exercido em detrimento da ordem pública ou com desrespeito aos direitos e garantias de terceiros. (MS 23.452/RJ, DJ 12/5/2000.) 
8. Na mesma linha, o Ministro Luiz Fux, nos autos do MS 33.340/DF (DJe 31/7/2015) , onde se discutiu a pretensão do TCU de acessar informações protegidas pelos sigilos bancário e empresarial custodiadas pelo Banco Nacional de Desenvolvimento Econômico e Social (BNDES) , afirmou, mais especificamente, que o sigilo de informações necessárias para a preservação da intimidade é relativizado quando se está diante do interesse da sociedade de conhecer o destino dos recursos públicos. Para Sua Excelência, o interesse legítimo da sociedade de exigir do Estado brasileiro uma atuação transparente impõe aos que contratam com a Administração a exigência de disclosure e de transparência, valores a serem prestigiados em nossa República contemporânea, de modo a viabilizar o pleno controle de legitimidade e responsividade dos que exercem o poder.
9. Preciosa síntese da ideia foi feita pelo Ministro Ayres Britto quando defendeu a ampla divulgação da remuneração dos servidores públicos (SS 3902 AgR-segundo, DJe 30/9/2011) :
A prevalência do princípio da publicidade administrativa outra coisa não é senão um dos mais altaneiros modos de concretizar a República enquanto forma de governo. Se, por um lado, há um necessário modo republicano de administrar o Estado brasileiro, de outra parte é a cidadania mesma que tem o direito de ver o seu Estado republicanamente administrado. O 'como' se administra a coisa pública a preponderar sobre o 'quem' administra - falaria Norberto Bobbio -, e o fato é que esse modo público de gerir a máquina estatal é elemento conceitual da nossa República. O olho e a pálpebra da nossa fisionomia constitucional republicana.
10. No que tange ao sigilo fiscal, mais propriamente, a noção de prevalência do interesse público sobre o individual ensejou a alteração, pela Lei Complementar 104/2001, do art. 198 do Código Tributário Nacional, cuja redação passou a ser a seguinte:
Art. 198. Sem prejuízo do disposto na legislação criminal, é vedada a divulgação, por parte da Fazenda Pública ou de seus servidores, de informação obtida em razão do ofício sobre a situação econômica ou financeira do sujeito passivo ou de terceiros e sobre a natureza e o estado de seus negócios ou atividades.
§ 1º Excetuam-se do disposto neste artigo, além dos casos previstos no art. 199, os seguintes:
I - requisição de autoridade judiciária no interesse da justiça;
II - solicitações de autoridade administrativa no interesse da Administração Pública, desde que seja comprovada a instauração regular de processo administrativo, no órgão ou na entidade respectiva, com o objetivo de investigar o sujeito passivo a que se refere a informação, por prática de infração administrativa.
§ 2º O intercâmbio de informação sigilosa, no âmbito da Administração Pública, será realizado mediante processo regularmente instaurado, e a entrega será feita pessoalmente à autoridade solicitante, mediante recibo, que formalize a transferência e assegure a preservação do sigilo.
11. Antes disso, entretanto, a Lei 8.730/1993 já dispunha sobre o acesso da Administração à declaração de bens e rendas dos agentes públicos, tornando inclusive obrigatória sua apresentação ao órgão de origem e ao Tribunal de Contas da União:
Art. 1º É obrigatória a apresentação de declaração de bens, com indicação das fontes de renda, no momento da posse ou, inexistindo esta, na entrada em exercício de cargo, emprego ou função, bem como no final de cada exercício financeiro, no término da gestão ou mandato e nas hipóteses de exoneração, renúncia ou afastamento definitivo, por parte das autoridades e servidores públicos adiante indicados:
....................................................................................................................................
III - Ministros de Estado;
....................................................................................................................................
§ 1º (omissis) 
§ 2º O declarante remeterá, incontinenti, uma cópia da declaração ao Tribunal de Contas da União, para o fim de este:
....................................................................................................................................
V - prestar a qualquer das Câmaras do Congresso Nacional ou às respectivas Comissões, informações solicitadas por escrito.
12. Note-se que a Lei previu, expressamente, a possibilidade de transferência das informações custodiadas pelo TCU às Casas do Congresso Nacional, quando formalmente requeridas - informações, enfatizo, referentes às declarações de bens e rendas apresentadas por autoridades e servidores públicos.
13. Aliás, a literalidade do dispositivo, combinada à especificidade da norma, afasta mesmo qualquer juízo de conveniência desta Corte quanto ao mérito da demanda do Poder Legislativo, cabendo-lhe tão só aferir o preenchimento dos pressupostos de atendimento pertinentes.
[...]
18. Como se vê, a solicitação em tela atende às formalidades próprias da espécie, encontrando-se, de resto, adequadamente motivada.
19. Na realidade, a solicitação, oriunda do Poder detentor da titularidade do controle externo, relacionada à atuação de agente público agindo nessa qualidade, amolda-se com perfeição ao plexo de atribuições do Parlamento, em particular a sua ação de fiscalização da Administração, reflexo direto do princípio republicano.
20. No mais, como pontuou o Ministro Ayres Britto na SS 3902 AgR, já mencionada neste voto, sob a perspectiva do agente a quem se referem as informações, é o preço que se paga pela opção por uma carreira pública no seio de um Estado republicano.
21. De toda sorte, como salientado pelo Ministério Público, a transferência de dados e informações sigilosas entre órgãos da Administração Pública, legalmente qualificados para tanto, não configura quebra de confidencialidade. Antes, o mesmo dever de sigilo imposto ao detentor original da informação passa também a obrigar o novo detentor, permanecendo resguardadas a intimidade e a vida privada dos envolvidos.
22. Tal foi, precisamente, o entendimento do STF quando do julgamento conjunto das ADIs 2.386, 2.390, 2.397 e 2.859, sobre matéria análoga:
EMENTA - Ação direta de inconstitucionalidade. Julgamento conjunto das ADI nº 2.390, 2.386, 2.397 e 2.859. Normas federais relativas ao sigilo das operações de instituições financeiras. (...) Constitucionalidade dos preceitos impugnados. ADI nº 2.859. Ação que se conhece em parte e, na parte conhecida, é julgada improcedente. ADI nº 2.390, 2.386, 2.397. Ações conhecidas e julgadas improcedentes.
1. Julgamento conjunto das ADI nº 2.390, 2.386, 2.397 e 2.859, que têm como núcleo comum de impugnação normas relativas ao fornecimento, pelas instituições financeiras, de informações bancárias de contribuintes à administração tributária.
....................................................................................................................................
4. Os artigos 5º e 6º da Lei Complementar nº 105/2001 e seus decretos regulamentares (Decretos nº 3.724, de 10 de janeiro de 2001, e nº 4.489, de 28 de novembro de 2009) consagram, de modo expresso, a permanência do sigilo das informações bancárias obtidas com espeque em seus comandos, não havendo neles autorização para a exposição ou circulação daqueles dados. Trata-se de uma transferência de dados sigilosos de um determinado portador, que tem o dever de sigilo, para outro, que mantém a obrigação de sigilo, permanecendo resguardadas a intimidade e a vida privada do correntista, exatamente como determina o art. 145, § 1º, da Constituição Federal.
....................................................................................................................................
7. O art. 1º da Lei Complementar 104/2001, no ponto em que insere o § 1º, inciso II, e o § 2º ao art. 198 do CTN, não determina quebra de sigilo, mas transferência de informações sigilosas no âmbito da Administração Pública. Outrossim, a previsão vai ao encontro de outros comandos legais já amplamente consolidados em nosso ordenamento jurídico que permitem o acesso da Administração Pública à relação de bens, renda e patrimônio de determinados indivíduos. (Rel. Ministro Dias Toffoli, Plenário, sessão de 24/2/2016.) 
23. Observo, por fim, que, para a Suprema Corte, o compartilhamento, no âmbito da Administração, das relações de bens, renda e patrimônio de agentes públicos - exatamente o caso que ora se aprecia - já está amplamente consolidado em nosso ordenamento jurídico, o que se justifica, nas palavras do relator das ADIs, Ministro Dias Toffoli, pela evidente necessidade de salvaguarda do patrimônio e do interesse públicos, tratando-se, ademais, de normas intimamente relacionadas ao dever de ética e moralidade que deve pautar o exercício de cargos públicos. (grifado) 
32.	Eis a ementa da decisão proferida pelo Supremo Tribunal Federal ao julgar as ADI 2.386, 2.390, 2.397 e 2.859, em 24/2/2016, posterior às deliberações exaradas pelo STF nos MS 22.801 e 33.340, citadas na peça recursal, da qual consta expressamente a possibilidade de transferência de sigilo bancário entre órgãos da administração pública, ficando como responsável pela manutenção do sigilo o órgão que recebeu os dados/informações sigilosos:   
EMENTA - Ação direta de inconstitucionalidade. Julgamento conjunto das ADI nº 2.390, 2.386, 2.397 e 2.859. Normas federais relativas ao sigilo das operações de instituições financeiras. Decreto nº 4.545/2002. Exaurimento da eficácia. Perda parcial do objeto da ação direta nº 2.859. Expressão 'do inquérito ou', constante no § 4º do art. 1º, da Lei Complementar nº 105/2001. Acesso ao sigilo bancário nos autos do inquérito policial. Possibilidade. Precedentes. Art. 5º e 6º da Lei Complementar nº 105/2001 e seus decretos regulamentadores. Ausência de quebra de sigilo e de ofensa a direito fundamental. Confluência entre os deveres do contribuinte (o dever fundamental de pagar tributos) e os deveres do Fisco (o dever de bem tributar e fiscalizar) . Compromissos internacionais assumidos pelo Brasil em matéria de compartilhamento de informações bancárias. Art. 1º da Lei Complementar nº 104/2001. Ausência de quebra de sigilo. Art. 3º, § 3º, da LC 105/2001. Informações necessárias à defesa judicial da atuação do Fisco. Constitucionalidade dos preceitos impugnados. ADI nº 2.859. Ação que se conhece em parte e, na parte conhecida, é julgada improcedente. ADI nº 2.390, 2.386, 2.397. Ações conhecidas e julgadas improcedentes.
1. Julgamento conjunto das ADI nº 2.390, 2.386, 2.397 e 2.859, que têm como núcleo comum de impugnação normas relativas ao fornecimento, pelas instituições financeiras, de informações bancárias de contribuintes à administração tributária.
2. Encontra-se exaurida a eficácia jurídico-normativa do Decreto nº 4.545/2002, visto que a Lei n º 9.311, de 24 de outubro de 1996, de que trata este decreto e que instituiu a CPMF, não está mais em vigência desde janeiro de 2008, conforme se depreende do art. 90, § 1º, do Ato das Disposições Constitucionais Transitórias -ADCT. Por essa razão, houve parcial perda de objeto da ADI nº 2.859/DF, restando o pedido desta ação parcialmente prejudicado. Precedentes.
3. A expressão 'do inquérito ou', constante do § 4º do art. 1º da Lei Complementar nº 105/2001, refere-se à investigação criminal levada a efeito no inquérito policial, em cujo âmbito esta Suprema Corte admite o acesso ao sigilo bancário do investigado, quando presentes indícios de prática criminosa. Precedentes: AC 3.872/DF-AgR, Relator o Ministro Teori Zavascki, Tribunal Pleno, DJe de 13/11/15; HC 125.585/PE-AgR, Relatora a Ministra Cármen Lúcia, Segunda Turma, DJe de 19/12/14; Inq 897-AgR, Relator o Ministro Francisco Rezek, Tribunal Pleno, DJ de 24/3/95. 
4. Os artigos 5º e 6º da Lei Complementar nº 105/2001 e seus decretos regulamentares (Decretos nº 3.724, de 10 de janeiro de 2001, e nº 4.489, de 28 de novembro de 2009) consagram, de modo expresso, a permanência do sigilo das informações bancárias obtidas com espeque em seus comandos, não havendo neles autorização para a exposição ou circulação daqueles dados. Trata-se de uma transferência de dados sigilosos de um determinado portador, que tem o dever de sigilo, para outro, que mantém a obrigação de sigilo, permanecendo resguardadas a intimidade e a vida privada do correntista, exatamente como determina o art. 145, § 1º, da Constituição Federal.
5. A ordem constitucional instaurada em 1988 estabeleceu, dentre os objetivos da República Federativa do Brasil, a construção de uma sociedade livre, justa e solidária, a erradicação da pobreza e a marginalização e a redução das desigualdades sociais e regionais. Para tanto, a Carta foi generosa na previsão de direitos individuais, sociais, econômicos e culturais para o cidadão. Ocorre que, correlatos a esses direitos, existem também deveres, cujo atendimento é, também, condição sine qua non para a realização do projeto de sociedade esculpido na Carta Federal. Dentre esses deveres, consta o dever fundamental de pagar tributos, visto que são eles que, majoritariamente, financiam as ações estatais voltadas à concretização dos direitos do cidadão. Nesse quadro, é preciso que se adotem mecanismos efetivos de combate à sonegação fiscal, sendo o instrumento fiscalizatório instituído nos arts. 5º e 6º da Lei Complementar nº 105/ 2001 de extrema significância nessa tarefa. 
6. O Brasil se comprometeu, perante o G20 e o Fórum Global sobre Transparência e Intercâmbio de Informações para Fins Tributários (Global Forum on Transparency and Exchange of Information for Tax Purposes) , a cumprir os padrões internacionais de transparência e de troca de informações bancárias, estabelecidos com o fito de evitar o descumprimento de normas tributárias, assim como combater práticas criminosas. Não deve o Estado brasileiro prescindir do acesso automático aos dados bancários dos contribuintes por sua administração tributária, sob pena de descumprimento de seus compromissos internacionais. 
7. O art. 1º da Lei Complementar 104/2001, no ponto em que insere o § 1º, inciso II, e o § 2º ao art. 198 do CTN, não determina quebra de sigilo, mas transferência de informações sigilosas no âmbito da Administração Pública. Outrossim, a previsão vai ao encontro de outros comandos legais já amplamente consolidados em nosso ordenamento jurídico que permitem o acesso da Administração Pública à relação de bens, renda e patrimônio de determinados indivíduos. 
8. À Procuradoria-Geral da Fazenda Nacional, órgão da Advocacia-Geral da União, caberá a defesa da atuação do Fisco em âmbito judicial, sendo, para tanto, necessário o conhecimento dos dados e informações embasadores do ato por ela defendido. Resulta, portanto, legítima a previsão constante do art. 3º, § 3º, da LC 105/2001. 
9. Ação direta de inconstitucionalidade nº 2.859/DF conhecida parcialmente e, na parte conhecida, julgada improcedente. Ações diretas de inconstitucionalidade nº 2390, 2397, e 2386 conhecidas e julgadas improcedentes. Ressalva em relação aos Estados e Municípios, que somente poderão obter as informações de que trata o art. 6º da Lei Complementar nº 105/2001 quando a matéria estiver devidamente regulamentada, de maneira análoga ao Decreto federal nº 3.724/2001, de modo a resguardar as garantias processuais do contribuinte, na forma preconizada pela Lei nº 9.784/99, e o sigilo dos seus dados bancários. (grifado) 
33.	É relevante ressaltar, ainda, que é possível transferir dados/informações considerados sigilosos ocultando o nome da pessoa a que se refere o documento, resguardando-se, assim, a sua a privacidade. 
34.	Nessa linha, veja o seguinte enunciado extraído da jurisprudência selecionada do TCU, aplicável, também, aos casos de sigilo bancário: 
Não viola o sigilo fiscal o fornecimento de dados anonimizados (mascarados) pela Secretaria da Receita Federal do Brasil ao TCU, em atendimento a requisição de equipe de fiscalização, pois a técnica de mascaramento resguarda a privacidade do contribuinte, constituindo alternativa capaz de compatibilizar a garantia de sigilo fiscal com a necessidade de controle da administração tributária, conferindo efetividade a ambas as previsões constitucionais, sem ferir o núcleo essencial de qualquer uma delas. (Acórdão 977/2018-TCU-Plenário, Relator Ministro Vital do Rêgo) 
35.Esse procedimento de anominazação, inclusive, foi sugerido pela equipe de auditoria, porém não acolhido pela CVM, consoante trecho abaixo transcrito do Relatório de Auditoria (peça 92) : 
419. Mesmo após a equipe ter permitido à administração da entidade que preservasse o anonimato das pessoas (item '2.a.2' do ofício de requisição 12; peça 45) , físicas ou jurídicas, envolvidas nas operações de mercado supostamente irregulares, a administração optou por continuar tarjando os documentos. 
36.	 Portanto, conclui-se pela improcedência da alegação da recorrente, devendo ser mantido o subitem 9.5 do acórdão impugnado. 
37.	Por fim, tem-se que também não procede a alegação de que a medida consignada no subitem 9.6 do acórdão recorrido viola flagrantemente o disposto no art. 11, § 2º, inciso IV, da Lei 10.480/2002, haja vista que o fato indicado para dar ciência à Corregedoria-Geral da União, unidade vinculada à Controladoria-Geral da União - CGU, já foi apreciado, de forma definitiva, pelo Procurador-Geral Federal, que detém competência para decidir sobre a questão levantada pela equipe de auditoria do TCU (subitem 14.3, retro) . 
38.	Essa questão se refere a processo administrativo disciplinar relacionado a conduta de Procurador Federal com atuação perante a CVM. No âmbito da Procuradoria Federal, o processo foi arquivado sumariamente ante o entendimento de que não haveria nos autos do processo administrativo indícios de prática de infração administrativa disciplinar (peças 112 e 113) .
39. 	É entendimento do TCU de que não compete à Corte de Contas determinar a instauração de procedimento administrativo disciplinar ou controlar diretamente o resultado de sindicâncias disciplinares, podendo, contudo, o Tribunal dar ciência ao órgão para a adoção das medidas que entender pertinentes.
40.	Nesse sentido, os seguintes enunciados extraídos da jurisprudência selecionada do TCU: 
O TCU pode determinar aos gestores a apuração de fatos e condutas de agentes públicos que sejam prejudiciais ao erário ou que configurem atos de gestão ilegais ou ilegítimos, não tendo, contudo, competência para determinar diretamente a instauração ou para controlar resultados de sindicâncias ou de procedimentos administrativos disciplinares. (Acórdão 999/2017-TCU-Plenário, relator Ministro Bruno Dantas) (grifado) 
Não compete ao TCU determinar diretamente a instauração ou controlar resultados de sindicâncias ou de procedimentos administrativos disciplinares. É poder-dever do TCU, em estrita consonância com suas competências, apurar ou ordenar que se apurem as respectivas irregularidades, inclusive com a identificação dos responsáveis. Isso, contudo, não deve ser feito mediante determinação direta para a instauração de sindicância ou de procedimento administrativo disciplinar. A apuração ordenada pelo Tribunal deve ser feita, em regra, com os meios que o administrador julgar mais adequados, não necessariamente via sindicância ou processo administrativo disciplinar. (Acórdão 2816/2011-TCU-Plenário, Relator Ministro Valmir Campelo) 
O TCU não possui competência para apurar a ocorrência de infração funcional cometida por servidor de órgão ou entidade submetido à sua jurisdição. (Acórdão 977/2018-TCU-Plenário, relator Ministro Vital do Rêgo) 
41.	Transcreve-se o seguinte trecho do Voto condutor do referido Acórdão 977/2018-TCU-Plenário: 
30. Com as vênias de estilo, deixo de acompanhar a unidade técnica quanto à proposta de abertura de processo apartado para apuração dos indícios de que tenha havido infração funcional de servidores da RFB que permitiram a prescrição de créditos tributários.
31. Não compete a esta Corte de Contas apurar a ocorrência de infração funcional de servidores públicos, porquanto o referido procedimento de apuração deve ser erigido no escopo de atuação do próprio órgão, nos termos do que estabelece a Lei 8.112/1990.
32. Estaria inclinado em determinar à RFB para que promovesse a apuração em comento, contudo, não percebo nos autos informações mais detalhadas dos casos concretos a serem investigados de forma mais detida pela Receita, a exemplo da autoria, com identificação dos servidores que teriam cometido o ato infracional, nem da exata delimitação dos atos infracionais praticados.
33. Contudo, dada a gravidade do quadro descrito pela unidade técnica com relação à ocorrência de prescrição de créditos tributários em razão de possível atuação inadequada de servidores da RFB, julgo adequado que tal ocorrência seja informada àquele órgão para a adoção das providências que entender cabíveis. (grifado) 
42.	Portanto, no que diz respeito à aventada ilegalidade do comando contido no subitem 9.6 do acórdão recorrido, segundo a recorrente, tem-se que ela inexiste, pelas seguintes razões:
	 42.1. não há determinação do TCU para que a Corregedoria-Geral da União apure os fatos apontados no Relatório de Auditoria, tendo somente dado ciência a esse órgão do fato descrito no item 428.12 do Relatório de Auditoria apreciado neste processo, lembrando que, dentre as áreas de competência da Controladoria-Geral da União, a cuja estrutura a Corregedoria-Geral da União integra (art. 53, inciso III, da Lei 13.844/2019) , está justamente a apuração de faltas disciplinares de agentes públicos submetidos à sua jurisdição (órgãos e entidades da administração federal) , conforme disposto no art. 51 da referida lei; e
	42.2. a medida prevista no subitem 9.6 do acórdão recorrido não subtrai do Procurador-Geral Federal a competência para instaurar sindicâncias e processos administrativos disciplinares contra membros da Carreira de Procurador Federal, julgar os respectivos processos e aplicar as correspondentes penalidades, a teor do art. 11, § 2º, inciso VI, da Lei 10.480/2002. 
43.	Dessa forma, conclui-se pela improcedência da alegação em questão, devendo, por isso, ser mantido o subitem 9.6 do acórdão recorrido. 
CONCLUSÃO 
44.	Das análises anteriores, conclui-se que: 
	44.1. o recurso não deve ser conhecido, em razão da ausência de interesse processual, nos termos do art. 48 da Lei 8.443/1992 e do art. 282 do Regimento Interno do TCU; 
	44.2. as recomendações realizadas à CVM por meios dos subitens 9.1.1 e 9.1.3 do acórdão recorrido são legais e não interferem na autonomia dessa Autarquia; 
	44.3. os comandos descritos nos subitens 9.5 e 9.6 da deliberação impugnada são legais, porquanto não ferem o sigilo bancário (subitem 9.5) nem a prerrogativa do Procurador-Geral Federal para apurar e decidir sobre o fato apontado no item 428.12 do Relatório de Auditoria apreciado neste processo; e
	44.4. as alegações recursais apresentadas pela recorrente são improcedentes e não conduzem à alteração do acórdão recorrido. 
45.	Com base nas conclusões acima propõe-se: a) não conhecer do recurso; b) alternativamente, conhecer do recurso, e, no mérito, negar-lhe provimento, nos termos constantes da proposta de encaminhamento a seguir.  
PROPOSTA DE ENCAMINHAMENTO
46.Diante do exposto, submete-se à consideração superior a presente análise do pedido de reexame interposto pela Comissão de Valores Mobiliários - CVM contra o Acórdão 3252/2020-TCU-Plenário, propondo-se, com fundamento no art. 48 da Lei 8.443/1992:  
a) não conhecer do recurso, por não preencher os requisitos de admissibilidade; 
b) caso não acolhida a proposta precedente, conhecer do recurso e, no mérito, negar-lhe provimento; e 
c) dar ciência da decisão à recorrente e aos demais interessados."
	É o relatório.

Procuradoria Federal Especializada junto à CVM, na pessoa do Procurador-Chefe Substituto Marcelo Mello Alves Pereira (OAB/RJ 116.291) e outros.

Não atuou.

AUDITORIA. CONFORMIDADE E RISCO NA REGULAÇÃO E FISCALIZAÇÃO DO MERCADO DE CAPITAIS. RECOMENDAÇÕES E CIENTIFICAÇÕES. PEDIDO DE REEXAME. CONHECIMENTO. RECOMENDAÇÕES COM VISTAS A MAIOR ATENÇÃO A OPERAÇÕES RELACIONADAS A COMPANHIAS ESTATAIS E À BNDESPAR. IMPLEMENTAÇÃO DEPENDENTE DA AVALIAÇÃO DISCRICIONÁRIA DA CVM. VALIDADE FORMAL DOS COMANDOS. CIENTIFICAÇÃO SOBRE A ILEGALIDADE NO FORNECIMENTO AO TCU DE DOCUMENTAÇÃO TARJADA POR SIGILO. CONFIRMAÇÃO. CIENTIFICAÇÃO SOBRE POSSÍVEL INFRAÇÃO DISCIPLINAR COMETIDA POR INTEGRANTE DA PROCURADORIA FEDERAL. ASSUNTO JÁ DECIDIDO NO ÂMBITO DA PROCURADORIA-GERAL, SEGUNDO SUA COMPETÊNCIA LEGAL. DESNECESSIDADE DA EXPEDIÇÃO DE CIÊNCIA. PROVIMENTO PARCIAL.

RELATÓRIO DE AUDITORIA (RA)

Diante da sua discordância com as medidas tomadas nos itens 9.1.1, 9.1.3, 9.5 e 9.6 do Acórdão 3252/2020-TCU-Plenário, resultante de auditoria para a verificação da conformidade e dos riscos na regulação e fiscalização do mercado de capitais, a Comissão de Valores Mobiliários (CVM) interpõe o presente pedido de reexame.
2.	Em resumo, os pontos contestados pela CVM no recurso se referem, primeiramente, às recomendações para que exerça controles específicos nas (i) estatais de capital aberto; e (ii) operações acionárias em companhias com participação societária relevante da BNDESPAR, ou de suas coligadas, ou nas quais seja interveniente ou estruturante. Nas duas situações, foi indicado que a CVM poderia fazer fiscalizações conjuntas com o TCU, mediante a formalização de convênio de cooperação.
3.	Além do mais, a CVM recorre (i) de ter sido cientificada de que a sonegação de informações ao TCU contraria o art. 42 da Lei 8.443/1992; e (ii) da cientificação dirigida à Corregedoria-Geral da União a respeito de possível infração disciplinar cometida por procurador federal atuante junto àquela autarquia.
4.	Ao analisar a admissibilidade do apelo, a Secretaria de Recursos (Serur) propôs o não conhecimento, na opinião de que as disposições objetadas não são causa de sucumbência à CVM, tendo caráter apenas sugestivo ou informativo.
5.	Conquanto, em tese, julgasse o entendimento da unidade técnica correto e alinhado à jurisprudência, resolvi, por prudência, admitir o recurso com efeito suspensivo, ponderando que, sendo a auditoria sobre tema inédito, era uma oportunidade para o TCU se inteirar mais da atividade finalística da CVM.
6.	Na sequência, a Serur instruiu o mérito, onde conclui pela negativa de provimento ao recurso, mas reitera como opção primaz que ele não seja conhecido.
7.	Pelas razões já declinadas no despacho de admissibilidade, mantenho o processamento do recurso. No mérito, não obstante, basicamente acompanho a unidade técnica.
8.	Conforme o relatório de auditória que redundou no Acórdão 3252/2020-TCU-Plenário, as recomendações que são agora objeto de recurso foram motivadas pela constatação de que estatais de peso no mercado de capitais, a exemplo da Petrobras e da Eletrobras, não fizeram parte, como alvos predeterminados de fiscalização, dos planos bienais de Supervisão Baseada em Risco (SBR) da CVM, desde que foram criados em 2009.
9.	De modo semelhante, segundo o relatório, os mesmos planos de SBR e os informes de gestão mostram uma supervisão insuficiente da CVM sobre a BNDESPAR, que, embora não tenha ações próprias negociadas em bolsa de valores, participa intensamente do capital social de outras companhias abertas, diretamente ou por meio de coligadas, concorrendo para operações acionárias com potencial lesivo aos direitos de minoritários, como na viabilização da incorporação da empresa Bertin pela JBS.
10.	Assim foi que o TCU, por meio de recomendações, achou por bem pedir mais atenção da CVM na supervisão das companhias estatais e da BNDESPAR quanto aos seus negócios no mercado de ações.
11.	No recurso, a CVM defende que as decisões em matéria de regulação de capitais se inserem no campo da sua discricionariedade, segundo a alçada que lhe é reservada, não cabendo ao TCU "se imiscuir (...) para substituir os critérios técnicos para a formulação da SBR."
12.	Em todo caso, procura explicar a ausência das aludidas empresas nos planos de SBR, argumentando que não pode lhes conferir tratamento diferenciado perante as companhias privadas; que nelas há menor risco, pois já estão submetidas a outras ordens de fiscalização, como a dos órgãos reguladores do setor econômico de atuação e do próprio TCU; e que tem feito sua supervisão por demandas específicas que vão surgindo.
13.	Todavia, não é verdade que, ao expedir as recomendações, este Tribunal esteja na tentativa de invadir o poder discricionário da CVM, uma vez que as medidas foram suscitadas apenas como propostas, que podem ou não ser acolhidas, sem encerrar qualquer carga coercitiva.
14.	Tal aspecto, aliás, ficou muito claro no relatório de auditoria e foi destacado no voto que sustenta o Acórdão 3252/2020-TCU-Plenário, quando se esclarece que "as recomendações constituem um meio adotado por este Tribunal para colaborar com o aperfeiçoamento da gestão pública" e que "sua implementação não é cogente", porque "depende da avaliação discricionária dos gestores".
15.	Efetivamente, o TCU, olhando de fora, teve a percepção de que as recomendações indicam providências que podem tornar melhor a entrega de valores dentro do papel da CVM, mas, se há divergência, basta que seja justificada no tempo devido, por ocasião do monitoramento.
16.	Como já assinalado, repito que o acatamento de recomendações feitas pelo TCU é sempre subordinado à consideração do destinatário quanto à conveniência, oportunidade, operacionalidade, disponibilidade de recursos financeiros e humanos, entre outras condicionantes.
17.	É incompreensível, portanto, que a CVM tenha manejado o presente ponto do recurso para uma discussão que notoriamente não vem a propósito.
18.	Afinal, as recomendações em concreto foram fundamentadas e, pelo que vejo, são válidas, no sentido de que não contêm nenhum erro fático ou jurídico capaz de afastá-las, liminarmente, pela via recursal. A eventual oposição em atendê-las deverá ter seus motivos apresentados pela CVM quando indagada a respeito em sede de monitoramento, ficando preservada a atribuição das instâncias a quo de levá-los em conta no encaminhamento final.
19.	No tocante à cientificação dada pelo Acórdão 3252/2020-TCU-Plenário à CVM sobre a ilegalidade do fornecimento de documentação tarjada por sigilo ao TCU (inclusive quando já anonimizadas) , também não procede a irresignação manifestada no recurso, que se mostra desatualizada, tanto do ponto de vista normativo quanto jurisprudencial.
20.	Segundo a CVM, "não houve qualquer sonegação de informações" ao TCU, mas cumprimento ao sigilo bancário previsto na Lei Complementar 105/2001, que, pela especialidade, deve se sobrepor ao art. 42 da Lei 8.443/1992. Da mesma forma, argui o dever de sigilo estatuído na Lei 6.386/1976 para proteção da intimidade em operações no mercado de capitais.
21.	Ademais, a CVM cita a favor do seu posicionamento os julgamentos do MS 22.801 e do MS 33.340, pelo Supremo Tribunal Federal, que, no conjunto, falam da impossibilidade de "quebra de sigilo bancário" pelo TCU, ressalvada a garantia de "acesso" a informações sigilosas quando "envolvam recursos públicos", bem como o Parecer AM - 06/2019 da Advocacia-Geral da União, que menciona o fato de que houve "exclusão intencional" do TCU do art. 4º da Lei Complementar 105/2001, ficando só o Poder Legislativo Federal stricto sensu apto a requisitar documentos sigilosos de natureza bancária à autarquia ora recorrente, ao Banco Central e às instituições financeiras.
22.	Na realidade mais atual, entretanto, vigora a concepção de que não configura quebra do dever de sigilo, pela autoridade custodiante da informação, a sua transferência a órgão de Estado que dela necessite para desempenhar sua competência constitucional de fiscalização concorrente ou suplementar sobre a mesma matéria.
23.	Desse modo, a própria Lei Complementar 105/2001, nos arts. 5º e 6º, já disciplina, de maneira expressa, a transferência, pelas instituições financeiras, de informação protegida por sigilo bancário aos órgãos de fiscalização tributária, inclusive dados de contas de depósito e de aplicações, que, a critério do Fisco, sejam tidos como indispensáveis para o cumprimento do seu mister:
"Art. 5º O Poder Executivo disciplinará, inclusive quanto à periodicidade e aos limites de valor, os critérios segundo os quais as instituições financeiras informarão à administração tributária da União, as operações financeiras efetuadas pelos usuários de seus serviços.
 (...) 
Art. 6º As autoridades e os agentes fiscais tributários da União, dos Estados, do Distrito Federal e dos Municípios somente poderão examinar documentos, livros e registros de instituições financeiras, inclusive os referentes a contas de depósitos e aplicações financeiras, quando houver processo administrativo instaurado ou procedimento fiscal em curso e tais exames sejam considerados indispensáveis pela autoridade administrativa competente.
 (...) "
24.	Por outro lado, o sigilo fiscal, conforme o art. 198, § 2º, da Lei 5.172/1966, com a redação dada pela Lei Complementar 104/2001, é transferível pelo Fisco a outros órgãos da Administração Pública, quando há interesse justificado e condicionado à preservação da informação:
"Art. 198. Sem prejuízo do disposto na legislação criminal, é vedada a divulgação, por parte da Fazenda Pública ou de seus servidores, de informação obtida em razão do ofício sobre a situação econômica ou financeira do sujeito passivo ou de terceiros e sobre a natureza e o estado de seus negócios ou atividades.
 (...) 
§ 2º O intercâmbio de informação sigilosa, no âmbito da Administração Pública, será realizado mediante processo regularmente instaurado, e a entrega será feita pessoalmente à autoridade solicitante, mediante recibo, que formalize a transferência e assegure a preservação do sigilo.
 (...) "
25.	Ambos os dispositivos referidos foram reputados constitucionais pelo STF no julgamento conjunto das ADI 2.390, 2.386, 2.397 e 2.859, em 24/2/2016, de cuja ementa destaco os seguintes trechos, com grifos acrescidos:
	" (...) 
4. Os artigos 5º e 6º da Lei Complementar nº 105/2001 e seus decretos regulamentares (Decretos nº 3.724, de 10 de janeiro de 2001, e nº 4.489, de 28 de novembro de 2009) consagram, de modo expresso, a permanência do sigilo das informações bancárias obtidas com espeque em seus comandos, não havendo neles autorização para a exposição ou circulação daqueles dados. Trata-se de uma transferência de dados sigilosos de um determinado portador, que tem o dever de sigilo, para outro, que mantém a obrigação de sigilo, permanecendo resguardadas a intimidade e a vida privada do correntista, exatamente como determina o art. 145, § 1º, da Constituição Federal.
 (...) 
7. O art. 1º da Lei Complementar 104/2001, no ponto em que insere o § 1º, inciso II, e o § 2º ao art. 198 do CTN, não determina quebra de sigilo, mas transferência de informações sigilosas no âmbito da Administração Pública. Outrossim, a previsão vai ao encontro de outros comandos legais já amplamente consolidados em nosso ordenamento jurídico que permitem o acesso da Administração Pública à relação de bens, renda e patrimônio de determinados indivíduos.
	(...) "
26.	Com relação ao sigilo fiscal, a reboque dos avanços legislativos, avalizados pelo STF, o acesso a informações sigilosas pelo TCU foi finalmente viabilizado a partir da edição do Decreto 10.209/2020, que textualmente rende observância ao art. 42 da Lei 8.443/1992 (que a CVM tenta afastar) , na esteira do Parecer AM - 08/2019 da Advocacia-Geral da União.
27.	No caso do sigilo bancário, a possibilidade de transferência a outros órgãos fiscalizadores, além do Fisco e das Casas e Comissões do Congresso Nacional, está prevista no art. 1º, § 3º, inciso VI, c/c o art. 2º, §§ 4º, inciso I, e 5º, da Lei Complementar 105/2001, na forma de convênios:
"Art. 1º As instituições financeiras conservarão sigilo em suas operações ativas e passivas e serviços prestados.
 (...) 
§ 3º Não constitui violação do dever de sigilo:
 (...) 
VI - a prestação de informações nos termos e condições estabelecidos nos artigos 2º, 3º, 4º, 5º, 6º, 7º e 9º desta Lei Complementar.
 (...) 
Art. 2º O dever de sigilo é extensivo ao Banco Central do Brasil, em relação às operações que realizar e às informações que obtiver no exercício de suas atribuições.
 (...) 
§ 4º O Banco Central do Brasil e a Comissão de Valores Mobiliários, em suas áreas de competência, poderão firmar convênios:
I - com outros órgãos públicos fiscalizadores de instituições financeiras, objetivando a realização de fiscalizações conjuntas, observadas as respectivas competências;
 (...) 
§ 5º O dever de sigilo de que trata esta Lei Complementar estende-se aos órgãos fiscalizadores mencionados no § 4º e a seus agentes.
 (...) "
28.	De fato, o mesmo princípio que garante a possibilidade de transferência do sigilo fiscal ao TCU, fundado em fiscalização de ordem constitucional e de interesse público, se aplica aos demais tipos de restrição custodiados por órgãos diversos da Administração Pública Federal, sejam de índole bancária, de mercado de capitais ou empresarial. Não há diferenças que justifiquem a abertura de um e a obstrução de outro.
29.	Por isso, a formalização de convênios que assegurem a transferência de informações protegidas por sigilo bancário ao TCU é mais do que um simples acordo de vontades, pois significa um verdadeiro poder-dever das partes.
30.	A propósito, até o Parecer AM - 06/2019 da Advocacia-Geral da União, lembrado pela CVM no seu recurso, acolhe a celebração de convênios como meio de transferência de sigilo bancário ao TCU, eis que fundamentando no Despacho 00001/2018/CNU/CGU/AGU, que contém a seguinte afirmação:
"6. Restou consolidado, por fim, o entendimento no sentido de que, para os fins do inciso I do § 4º, do art. 2º, da Lei Complementar nº 105, de 2001, o Ministério Público, os tribunais de contas e o Ministério da Transparência e Controladoria-Geral da União são 'órgãos públicos fiscalizadores', por conseguinte, estão legitimados a celebrar convênios com o Banco Central do Brasil e a Comissão de Valores Mobiliários, 'objetivando a realização de fiscalização conjuntas, observadas as respectivas competências', desde que preservado o dever de manutenção do sigilo, na forma do § 5º do art. 2º, da Lei Complementar nº 105, de 2001. Neste sentido, nas hipóteses em que efetivamente incidir o sigilo bancário, este deve ser oposto ao Ministério Público, aos tribunais de contas e ao Ministério da Transparência e Controladoria-Geral da União, ressalvada a possibilidade da celebração do convênio de que trata o inciso I do § 4º, do art. 2º, da Lei Complementar nº 105, de 2001."
31.	Nessa linha, os convênios são requeridos para definição do formato e dos contornos em que o acesso será franqueado, tal como faz o Decreto 10.209/2020 quanto ao sigilo fiscal.
32.	Por fim, nem se queira sustentar que a transferência de sigilo bancário só alcançaria a movimentação de recursos públicos. A exequibilidade do compartilhamento de informação sigilosa abrange não apenas a verificação da conformidade do emprego de determinada verba, mas vai muito além, para garantir a fiscalização inclusive dos atos de gestão do órgão público custodiante, como é da função constitucional do TCU. Por sinal, este foi um dos objetivos da auditoria dos presentes autos.
33.	Tal característica já foi reconhecida, no contexto do sigilo fiscal, pelo Parecer AM - 08/2019 da Advocacia-Geral da União, ao anuir ao Parecer 053/2019/CONSUNIAO/CGU/AGU, onde o tema da transferência da informação com objetivo de fiscalização da atividade do próprio Fisco foi abordado, chegando-se à seguinte conclusão:
" (...) entendemos que, mediante decreto e instrumento próprio, no qual se estabeleçam e se observem as respectivas balizas, pode ser realizado o compartilhamento de dados fiscais com o Tribunal de Contas da União ou com a Controladoria-Geral da União quando indispensável à realização de procedimentos de auditoria ou inspeção de dados, processos e controles operacionais da administração tributária e aduaneira, da gestão fiscal ou na análise de demonstrações financeiras da União."
34.	Logo, a cientificação à CVM constante do item 9.5 do Acórdão 3252/2020-TCU-Plenário, com o teor de que "a sonegação de informações ao Tribunal de Contas da União mediante aposição de tarjas em trechos de documentos contraria o disposto no art.42 da Lei 8.443/92", deve ser mantida.
35.	Para terminar, trato agora da cientificação inserta no item 9.6 do Acórdão 3252/2020-TCU-Plenário, endereçada à "Corregedoria-Geral da União sobre o fato descrito no item 428.12 do Relatório de Auditoria", que discorre acerca de reclamação recebida pelo TCU pela qual o representante de uma empresa privada acusa integrante da Procuradoria Federal de ter atuado fora dos limites das suas atribuições.
36.	De acordo com o relatório de auditoria, em suma, não caberia ao TCU adentrar no mérito da questão, mas apenas a "remessa dos documentos ao Corregedor-Geral da Advocacia-Geral da União (AGU) , para ciência."
37.	No recurso, a CVM alega que a providência "viola flagrantemente o disposto no art. 11, § 2º, IV (sic) , da Lei nº 10.480/2002, segundo o qual compete ao Procurador-Geral Federal 'VI - instaurar sindicâncias e processos administrativos disciplinares contra membros da Carreira de Procurador Federal, julgar os respectivos processos e aplicar as correspondentes penalidades', além do fato de que, ao pretender o reexame de matéria coberta pela preclusão consumativa, haja vista que já foi apreciada pelas instâncias competentes, acaba por questionar atuação absolutamente escorreita e exercida dentro dos limites da legalidade pela PFE-CVM."
38.	Junto com o pedido de reexame, a CVM apresenta dois pareceres emitidos pela Divisão de Assuntos Disciplinares da Procuradoria-Geral Federal da AGU e aprovados pelo Procurador-Geral, um deles em julgamento inicial e o outro recursal, negando a existência de indícios de cometimento de infração funcional na situação aventada pela empresa reclamante.
39.	Pelo que percebo, o relatório de auditoria não fez nenhuma menção aos aludidos pareceres, fazendo-me crer que não os conhecia, ou seja, que a Procuradoria-Geral Federal já havia se pronunciado decisoriamente sobre o caso.
40.	Sob outro aspecto, parece-me que houve certa confusão no endereçamento da cientificação ordenada pelo item 9.6 do Acórdão 3252/2020-TCU-Plenário, onde foi redigido "Corregedoria-Geral da União", que é unidade da Controladoria-Geral da União, em vez de "Corregedoria-Geral da Advocacia-Geral da União", como era o propósito.
41.	De qualquer maneira, creio que não há mais motivo para a expedição da ciência, uma vez que, em consonância com a competência definida pelo art. 11, § 2º, inciso VI, da Lei 10.480/2002, o assunto seria reencaminhado à decisão da Procuradoria-Geral Federal.
42.	Por conseguinte, no ponto específico do item 9.6 do Acórdão 3252/2020-TCU-Plenário, dou provimento ao recurso, para suprimir a cientificação.
	Em face do exposto, voto por que o Tribunal adote a deliberação que ora submeto a este Colegiado.
TCU, Sala das Sessões, em 4 de maio de 2022.
VITAL DO RÊGO 
Relator